臺灣高等法院刑事判決
109年度上訴字第4418號
上  訴  人  臺灣桃園地方檢察署檢察官
被      告  童慧軒


上列上訴人因被告違反毒品危害防制條例案件，不服臺灣桃園地
方法院109年度審訴字第1512號，中華民國109年10月15日第一審
判決（起訴案號：臺灣桃園地方檢察署109年度毒偵字第1971號
），提起上訴，本院判決如下：
    主  文
上訴駁回。
    理  由
一、公訴意旨略以：被告童慧軒基於施用第一級毒品之犯意，於
    民國109年2月4日凌晨0時許，在桃園市某汽車旅館內，以將
    海洛因摻入香菸內點燃吸食煙霧之方式，施用第一級毒品海
    洛因1次。因認被告涉犯毒品危害防制條例第10條第1項施用
    第一級毒品罪嫌等語。
二、按起訴之程式違背規定者，應諭知不受理之判決，並得不經
    言詞辯論為之，刑事訴訟法第303條第1款、第307條分別定
    有明文。又所謂「起訴」者，係指案件繫屬於法院之日而言
    （最高法院81年度台上字第876號、90年度台非字第368號判
    決意旨參照）。再按施用第一、二級毒品為犯罪行為，毒品
    危害防制條例第10條設有處罰規定，施用第一、二級毒品者
    ，本應科以刑罰。惟毒品危害防制條例於87年修訂施行後，
    對於施用毒品者肯認具有「病患性犯人」之特質，基於刑事
    政策，對合於一定條件之施用者，依同條例第20條之規定，
    施以觀察、勒戒及強制戒治之保安處分。於109年1月15日修
    正公布、同年7月15日施行之毒品危害防制條例第20條第3項
    及第23條第2項，雖僅將原條文之再犯期間由「5年」改為「
    3年」，惟鑑於採取傳統刑事機構式處遇，將施用毒品者當
    作「犯人」處理，其施用人數及再犯率仍高，將施用毒品者
    監禁於監獄內，僅能短期間防止其接觸毒品，因慣用毒品產
    生之「心癮」根本無法根除，並慮及毒品條例施行多年累積
    之戒毒經驗及實效，暨逐步擴充之醫療、戒癮機構、專業人
    力、社區支援系統等資源，尤以本次毒品條例第24條修正，
    擴大檢察官對施用毒品者附條件緩起訴處分之範圍，使其能
    視個案具體情形給予適當多元社區處遇。準此，本次修正後
    對於施用毒品者之思維，自應與時俱進，擺脫以往側重於「
    犯人」身分之處罰，著重其為「病患」之特質，並以「治療
    」疾病為出發點，重新評價前揭所謂「3年後再犯」之意義
    。毒品戒除不易，須經長期且持續之治療，為醫療及司法界
    之共識，施用毒品者既被視為「病患性犯人」，最佳處遇方
    式即為治療，期能逐漸減少毒品施用之頻率及數量，進而達
    到戒除毒癮的完全治癒目標。對於施用毒品者之治療方式，
    有機構外之處遇（如自行赴醫院戒癮、附命完成戒癮治療緩
    起訴處分等），或機構內之觀察、勒戒或強制戒治；至對施
    用毒品者科以刑罰，無非在運用刑罰之一般預防功能以嚇阻
    毒品之施用。惟刑罰因涉及人身自由及基本權，故於施用毒
    品初犯時皆以傳統之機構外或機構內處遇方式治療，如再施
    用毒品時，始科以刑事責任，一則懲罰其未具悔悟之心，再
    則以刑罰方式形成施用者之心理強制，以減少其毒品之施用
    ，遏止其一犯再犯。而當刑罰處遇仍不能有效幫助施用毒品
    者改善惡習時，即表示無法以此方式發揮治療效果，若繼續
    施以刑罰只具懲罰功能，不僅無法戒除其毒癮，更漸趨與社
    區隔離，有礙其復歸社會。基於憲法保障人民之生存權，及
    根據每個國民生存照顧需要提供基本給付之理念，為協助施
    用毒品者戒除毒癮復歸社會，對於經監獄監禁處遇後仍再犯
    之施用毒品者，更應恢復以機構內、外之治療協助其戒除毒
    癮。換言之，除檢察官優先適用毒品條例第24條命附條件緩
    起訴處分處遇（不論幾犯，亦無年限）外，對於施用毒品初
    犯者，即應適用第20條第1項、第2項為機構內之觀察、勒戒
    或強制戒治；若於上開機構內處遇執行完畢釋放後，「3年
    內再犯」者，依第23條第2項規定，應依法追訴；倘於「3年
    後再犯」，自應再回歸到傳統醫療體系機構內重為觀察、勒
    戒或強制戒治之治療。是對於戒除毒癮不易者，唯有以機構
    內、外處遇及刑事制裁等方式交替運用，以期控制或改善其
    至完全戒除毒癮。準此，第20條第3項規定中所謂「3年後再
    犯」，只要本次再犯（不論修正施行前、後）距最近1次觀
    察、勒戒或強制戒治執行完畢釋放，已逾3年者，即該當之
    ，不因其間有無犯第10條之罪經起訴、判刑或執行而受影響
    （最高法院109年度台上大字第3826號裁定參照）。從而，
    依新法之規定，觀察、勒戒或強制戒治執行完畢釋放後，3
    年後再犯施用毒品罪者，應適用觀察、勒戒及強制戒治之規
    定，3年內再犯施用毒品罪者，則應依法追訴。是於新法施
    行之109年7月15日後始繫屬於法院，且被告該次施用毒品犯
    行係於前次觀察、勒戒執行完畢後，3年後再犯者，應先經
    觀察、勒戒，倘檢察官逕行起訴或聲請簡易判決處刑，起訴
    程序係違背規定，法院自應諭知不受理之判決。
三、經查：被告前於94年間因施用毒品案件，經法院裁定送觀察
    、勒戒後，認無繼續施用毒品之傾向，於95年4月18日執行
    完畢釋放出所，並經臺灣桃園地方檢察署檢察官以94年度毒
    偵字第4322號為不起訴處分確定，有本院被告前案紀錄表1
    份在卷可參，被告本次施用毒品犯行相距前次觀察、勒戒已
    逾3年，且係於109年7月15日始繫屬於第一審臺灣桃園地方
    法院，此有臺灣桃園地方檢察署109年7月14日桃檢俊玄109
    毒偵1971字第1099073525號函及其上臺灣桃園地方法院109
    年7月15日收狀戳附卷可稽，依前開說明，檢察官依法不得
    追訴，其誤向原審法院提起公訴，起訴程序當然違背法律規
    定，自應諭知公訴不受理之判決。原審以相同認定，不經言
    詞辯論，諭知不受理判決，核無違誤。
四、檢察官上訴意旨略以：毒品危害防制條例第20條第3項、第2
    3條第2項於109年1月15日修正公布，於同年7月15日施行，
    僅係將「五年內再犯」改為「三年內再犯」，其他構成要件
    均相同，自應採取與修正前之實務見解相同之解釋及處理，
    即倘在上開修正前，於第1次觀察、勒戒或強制執行完畢後
    ，已有「二犯以上」施用第一級、第二級毒品罪者或於修法
    前「五年內再犯第十條之罪者」，經認其再犯率甚高，原實
    施之觀察、勒戒及強制戒治已無法收其實效者，均已難認有
    戒除毒癮之可能，則縱使其本次犯行係於第1次觀察、勒戒
    或強制戒治執行完畢釋放後3年後再犯，毋庸仍予寬典處遇
    ，而應依該條例第10條逕予刑罰制裁。本案被告於95年4月1
    8日觀察勒戒執行完畢釋放後之96年間，因施用毒品案件，
    經臺灣桃園地方法院以96年度桃簡字第2470號判決處有期徒
    刑2月確定；嗣後又多次因施用毒品案件經法院判刑，揆諸
    前揭說明，不論依修正前、修正後規定或立法理由說明，應
    認其再犯率甚高，原實施之觀察、勒戒及強制戒治已無法收
    其實效，已難認被告有戒除毒癮之可能，且被告其後再犯施
    用毒品案件，已非屬觀察勒戒或強制戒治執行完畢釋放後，
    3年後「始再」有施用第一、二級毒品行為之範疇，而應依
    法訴追，是本案檢察官起訴，即無不合，原審判決認本件起
    訴程序違背規定而為逕為諭知不受理判決，自有適用法則不
    當之違法。爰依法提起上訴，請將原判決撤銷，更為適當合
    法之判決等語。惟查公訴意旨認被告於109年2月4日為本件
    施用第一級毒品之犯行，距前次觀察勒戒執行完畢釋放日已
    逾3年，縱被告於此其間內有再犯其他施用毒品之犯行，揆
    諸上揭說明，因法律修正而不得逕行追訴。上訴意旨以本案
    應依法訴追云云，與修正後毒品危害防制條例第20條第3項
    、第23條第2項之規定不合，且本案係於新法施行後之109年
    7月15日繫屬於第一審法院，從而本件之起訴程式自屬違背
    規定，原審為不受理判決並無違誤。檢察官上訴指摘原判決
    不當，並無理由，爰不經言詞辯論，駁回檢察官之上訴。
據上論斷，應依刑事訴訟法第368條、第372條，判決如主文。
中　　華　　民　　國　　109 　年　　12　　月　　30　　日
                  刑事第六庭  審判長法　官  劉方慈
                                    法　官  朱嘉川
                                    法　官  許曉微
以上正本證明與原本無異。
如不服本判決，應於收受送達後20日內向本院提出上訴書狀，其
未敘述上訴之理由者並得於提起上訴後20日內向本院補提理由書
（均須按他造當事人之人數附繕本）「切勿逕送上級法院」。
                                    書記官  徐仁豐
中　　華　　民　　國　　109 　年　　12　　月　　30　　日